臺灣苗栗地方法院交通事件裁定　　　　 94年度交聲字第74號
原處分機關　　交通部公路總局新竹區監理所苗栗監理站
異　議　人
即受處分人　　甲○○
上列異議人因違反道路交通管理處罰條例案件，對於交通部公路
總局新竹區監理所苗栗監理站於民國94年5月2日以竹監苗字第裁
00-000000000號所為之裁決處分（原舉發案號：台北監理處北市
監四字第209299607號），聲明異議，本院裁定如下：
    主  文
原處分撤銷。
甲○○不罰。
    理  由
一、按司法院大法官釋字第137 號解釋文：法官於審判案件時，
    對於各機關就其職掌所作有關法規釋示之行政命令，固未可
    逕行排斥而不用，但仍得依據法律表示其合法適當之見解解
    釋文：法官於審判案件時，對於各機關就其職掌所作有關法
    規釋示之行政命令，固未可逕行排斥而不用，但仍得依據法
    律表示其合法適當之見解。理由書：法官於審判案件時，對
    於各機關就其職掌所作有關法規釋示之行政命令，或為認定
    事實之依據，或須資為裁判之基礎，固未可逕行排斥而不用
    。惟各種有關法規釋示之行政命令，範圍廣泛，為數甚多。
    其中是否與法意偶有出入，或不無憲法第172 條之情形，未
    可一概而論。法官依據法律，獨立審判，依憲法第80條之規
    定，為其應有之職責。在其職責範圍內，關於認事用法，如
    就系爭之點、有為正確闡釋之必要時，自得本於公正誠實之
    篤信，表示合法適當之見解。及釋字第216 號解釋文：法官
    依據法律獨立審判，憲法第80條載有明文。各機關依其職掌
    就有關法規為釋示之行政命令，法官於審判案件時，固可予
    以引用，但仍得依據法律，表示適當之不同見解，並不受其
    拘束，本院釋字第137 號解釋即係本此意旨；司法行政機關
    所發司法行政上之命令，如涉及審判上之法律見解，僅供法
    官參考，法官於審判案件時，亦不受其拘束。惟如經法官於
    裁判上引用者，當事人即得依司法院大法官會議法第4 條第
    1 項第2 款之規定聲請解釋。
二、按第21條汽車駕駛人，有左列情形之一者，處新臺幣6 千元
    以上1 萬2 千元以下罰鍰，並當場禁止其駕駛及扣留其車輛
    牌照：一、未領有駕駛執照駕車者。六、使用註銷之駕駛執
    照駕駛小型車或機器腳踏車者。道路交通管理處罰條例第21
    條第1 項第1 款、第6 款分別定有明文。
三、原處分意旨略以：本件異議人即受處分人甲○○於民國94
    年2 月3 日下午3 時25分，駕駛車牌號碼JN-8638 號之自用
    一般小貨車，在台北市○○街430 巷前，因「未帶駕駛執照
    行駛」之違規，經台北市監理處當場以北市監字第20929960
    7 號違反道路交通管理事件通知單舉發，嗣異議人未於應到
    案日期前依法繳納罰鍰，經交通部公路總局新竹區監理所苗
    栗監理站於94年5 月2 日以竹監苗字第裁00-00000 0000 號
    裁決書裁決，裁處異議人罰鍰新台幣（下同）12,000 元 。
四、異議意旨則略以：如附件。
五、經查：異議人於上開時間、地點，駕駛上開自用小貨車，因
    未領有駕駛執照駕車之事實，有原舉發機關以北市監字第
    209299607 號違反道路交通管理事件通知單在卷可按，且異
    議人對於前開違規之事實，並不否認，堪認有此舉發事件。
    異議人抗辯如上，經查：
    (1)按所謂行政處分，係指行政機關就公法上具體事件所為之
      決定或其他公權力措施而對外直接發生法律效果之單方行
      政行為，唯「行政機關」始得為行政處分。而所稱行政機
      關，係指代表國家、地方自治團體或其他行政主體表示意
      思，從事公共事務，具有單獨法定地位之組織。在此所指
      之「單獨法定地位之組織」者，係以具有經由中央或地方
      立法機關訂定該組織的法律、條例、通則或規程，即行政
      機關須具有「單獨之組織法規」、「獨立之編制和預算」
      以及依印信條例頒發之印信，因此交通部公路總局依據該
      局之組織條例第8條規定制定交通部公路總局各區監理所
      組織通則，規範各區監理所組織，因此各區○○○○○道
      路交通管理處罰條例（以下簡稱本條例）第92條第3項規
      定，所訂定之違反道路交通管理事件統一裁罰基準及處理
      細則，對於違反交通規則之裁決書，自屬行政處分。又為
      使行政行為遵循公正、公開與民主之程序，確保依法行政
      之原則，以保障人民權益，提高行政效能，增進人民對行
      政之信賴，特制定行政程序法。而其中該法第2條，本法
      所稱行政程序，係指行政機關作成行政處分、第4條規定
      ，行政行為應受法律及一般法律原則之拘束。第5條規定
      ，行政行為之內容應明確。第6條規定，行政行為，非有
      正當理由，不得為差別待遇。第7條規定，行政行為，應
      依下列原則為之︰（1）採取之方法應有助於目的之達成
      。（2）有多種同樣能達成目的之方法時，應選擇對人民
      權益損害最少者。（3）採取之方法所造成之損害不得與
      欲達成目的之利益顯失均衡。而行政處分亦為行政行為之
      一種，而行政行為應依下列原則為之：一、採取之方法應
      有助於目的之達成。二、有多種同樣能達成目的之方法時
      ，應選擇對人民權益損害最少者。三、採取之方法所造成
      之損害不得與欲達成目的之利益顯失均衡，行政程序法第
      七條定有明文，此即為行政法之比例原則，一般皆以此原
      則充當內在界限，就行政處分而言，亦需就具體個案，衡
      量其方法與目的間是否均衡。又行政程序法第111 條，行
      政處分有下列各款情形之一者，無效︰一、不能由書面處
      分中得知處分機關者。二、應以證書方式作成而未給予證
      書者。三、內容對任何人均屬不能實現者。四、所要求或
      許可之行為構成犯罪者。五、內容違背公共秩序、善良風
      俗者。六、未經授權而違背法規有關專屬管轄之規定或缺
      乏事務權限者。七、　其他具有重大明顯之瑕疵者。又查
      行政處分者，係指中央或地方機關就公法上具體事件所為
      之決定或其他公權力措施而對外直接發生法律效果之單方
      行政行為。行政處分之作用，在於使抽象之法律規定具體
      化，以適用於個別之事件。是設定義務之行政處分，其內
      容須明確，相對人始能正確履行其義務，於相對人不自動
      履行義務時，行政機關亦始得以行政執行之手段強制實現
      其內容。行政處分之不明確，如構成重大及明顯之瑕疵，
      行政處分亦因之而無效。
    (2)按道路交通管理處罰條例第65條：汽車所有人、駕駛人違
      反道路交通管理，經主管機關裁決後逾15日未向管轄地方
      法院聲明異議，或其聲明異議經法院裁定確定，而不依裁
      決或裁定繳納罰鍰或不繳送汽車牌照、駕駛執照者，依左
      列規定處理之：一、經處分吊銷汽車牌照或駕駛執照者，
      由公路主管機關逕行註銷。二、經處分吊扣汽車牌照或駕
      駛執照者，按其吊扣期間加倍處分；仍不依限期繳送汽車
      牌照或駕駛執照者，吊銷其汽車牌照或駕駛執照。三、罰
      鍰不繳者，按其罰鍰數額，易處吊扣汽車牌照或駕駛執照
      1個月至3個月；不依期限繳送汽車牌照或駕駛執照者，吊
      銷其汽車牌照或駕駛執照。前項第3款之汽車所有人、駕
      駛人如無汽車牌照或駕駛執照可資易處吊扣時，得就原處
      分或裁定確定之罰鍰加倍處罰；逾15日後仍不繳納者，移
      送法院強制執行。而依據同條例第92條第3項規定由交通
      部會同內政部所訂定「違反道路交通管理事件統一裁罰基
      準及處理細則」第43條規定，違反道路交通管理事件之裁
      決，應參酌舉發違規事實、違反情節、稽查人員處理意見
      及被處分人之陳述，依基準表裁處，不得枉縱或偏頗。違
      反道路交通管理事件裁決書處罰主文欄，應依基準表記明
      處罰種類，並依下列規定填註：（1）罰鍰金額應以中文
      大寫記載明確，有增、刪、塗改之部分應加蓋處罰機關校
      正章戳。（2）沒入處分應記明沒入物名稱、及可資辨識
      該沒入物之資料（型號、規格、尺寸等）。（3）吊扣汽
      車牌照或駕駛執照處分，應記明應受吊扣之汽車牌照或駕
      駛執照名稱、號碼及吊扣期間。（4）吊銷、註銷或扣繳
      汽車牌照、駕駛執照、營業小客車執業登記證等處分，應
      記明各該處分種類及標的名稱、號碼。同上細則第45條規
      定「違反道路交通管理事件，於行為人到案聽候裁決者，
      處罰機關經裁決後，應宣示裁決內容，並將聲明異議期間
      及提出書狀之機關，於宣示時一併告知，且記載於裁決書
      。違反道路交通管理事件，行為人不依規定自動繳納罰鍰
      ，或不依通知限期到案，處罰機關逕行裁決者，得不宣示
      。但應依前項規定於裁決書載明應記載事項，並送達受處
      分人。」、第46條規定「裁決書於當場宣示後交付受處分
      人，並於送達簿上簽名或蓋章；拒絕簽收者，記明其事由
      ，視同已交付。逾期不到案逕行裁決者，裁決書應於裁決
      後3日內派員送達或掛號郵寄受處分人。派員送達者，並
      取具送達證附卷。」，其中要求監理所將處罰主文記載明
      確，目的在於符合行政法之的明確原則；而異議人到期聽
      候裁決之後，監理所才有宣示裁決內容；如果異議人未依
      通知到案或繳納罰款，監理所方有逕行裁決之權力，並將
      裁決書合法送達異議人，異議人如不服，再依限提出聲明
      異議，依序而行，才是違反道路交通管理處罰事件裁決之
      法律正當程序原則。
    (3)然而違反道路交通管理事件統一裁罰基準及處理細則第61
      條，違反道路交通管理事件，受處分人於裁決後逾20日未
      向管轄地方法院聲明異議，或其聲明異議經法院裁定確定
      ，而不依裁決或裁定繳納罰鍰或不繳送汽車牌照、駕駛執
      照者，依下列規定處理：（1）罰 鍰不繳者，如受處分人
      領有有效之汽車牌照、駕駛執照時，得以新臺幣每滿1 千
      元罰鍰折算易處吊扣汽車牌照、駕駛執照1 個月，不足1
      千元者以1 千元計算，但易處吊扣期限不得逾3 個月；受
      處分人仍不於15日限期內繳送汽車牌照、駕駛執照者，吊
      銷其汽車牌照、駕駛執照。（2）經 處分吊扣汽車牌照、
      駕駛執照者，按其吊扣期間加倍處分，受處分人仍不於15
      日限期內繳送汽車牌照或駕駛執照者，吊銷其汽車牌照或
      駕駛執照。（3）經 處分吊銷、註銷汽車牌照、駕駛執照
      者，由處罰機關逕行註銷。（4）經 處分吊銷、註銷執業
      登記證者，由處罰機關於裁決確定後，移送該管警察機關
      逕行註銷。（5）經 處分沒入之車輛、高音量喇叭或噪音
      器物、測速雷達感應器、攤棚、攤架者，於裁決確定後銷
      燬。（6）經 處分追繳欠費者，於裁決確定後，將裁決書
      抄本移送應收欠費之機關以憑繳欠費。同條第2 項：「前
      項第1 款之受處分人，如無汽車牌照、駕駛執照可資易處
      吊扣時，得就原處分或裁定確定之罰鍰加倍處罰，逾15日
      後仍不繳納者，移送行政執行處執行。」同法第3 項：「
      依第1 項各款所為之處罰，均應於「裁決書處罰主文內」
      填記明確，罰鍰折算易處吊扣處分之基準，並應於裁決書
      附記欄內記明；依前項規定加倍處罰罰鍰之數額、繳納期
      限，亦應於裁決書處罰主文記明。」之規定，明顯與道路
      交通管理處罰條例第65條相牴觸，而依照中央法規標準法
      第11條，法律不得牴觸憲法，命令不得牴觸憲法或法律，
      下級機關訂定之命令不得牴觸上級機關之命令之規定，該
      細則第61條第3 項，依照憲法第172 條規定，屬無效。
    (4)又依據卷內資料知悉異議人於91年6 月16日之違規，於92
      年11月13日裁決的主文記載為：罰鍰新台幣1,800 元、並
      依第63條記違規點數1 點。罰鍰限於92年12月13日前繳納
      。上開駕駛執照逾期不繳送之處分：自92年12月14日起
      易處吊扣駕駛執照2 個月，並限於92年12月28日前繳送。
      92年12月28日未繳送駕駛執照者，自92年12月29日起易
      處吊銷，並逕行註銷駕駛執照。駕駛執照吊（註）銷後
      ，自92年12月29日起1 年內不得重新考領駕駛執照。係將
      異議人違反道路交通管理處罰條例違規之裁決與裁決確定
      之後之易處等行政處罰一併告知。
    (5)按刑事訴訟法對於裁判確定之後，於第456 條至第486 條
      對死刑、有期徒刑、拘役、罰金、沒收等作不同之規定，
      並有下列之救濟途徑：第483 條當事人對於有罪裁判之
      文義有疑義者，得向諭知該裁判之法院聲明疑義。第48
      4 條受刑人或其法定代理人或配偶以檢察官執行之指揮為
      不當者，得向諭知該裁判之法院聲明異議。第486 條法
      院應就疑義或異議之聲明裁定之。
    (6)刑事訴訟法對於審判長、受命法官、受託法官或檢察官程
      序上之裁定，亦設有救濟方法：第416 條對於審判長、受
      命法官、受託法官或檢察官所為下列處分有不服者，受處
      分人得聲請所屬法院撤銷或變更之。一、關於羈押、具保
      、責付、限制住居、搜索、扣押或扣押物發還、因鑑定將
      被告送入醫院或其他處所之處分及第105 條第3 項、第4
      項所為之禁止或扣押之處分。二、對於證人、鑑定人或通
      譯科罰鍰之處分。前項之搜索、扣押經撤銷者，審判時法
      院得宣告所扣得之物，不得作為證據。第1 項聲請期間為
      5 日，自為處分之日起算，其為送達者，自送達後起算。
      第409 條至第414 條之規定，於本條準用之。第21條第1
      項之規定，於聲請撤銷或變更受託法官之裁定者準用之。
    (7)又刑事訴訟法對於財產刑之執行另有規定：第470 條：罰
      金、罰鍰、沒收、沒入及追徵之裁判，應依檢察官之命令
      執行之。但罰金、罰鍰於裁判宣示後，如經受裁判人同意
      而檢察官不在場者，得由推事當庭指揮執行。前項命令與
      民事執行名義有同一之效力。罰金、沒收及追徵，得就受
      刑人之遺產執行。及第471 條前條裁判之執行，準用執行
      民事裁判之規定。前項執行，檢察官於必要時，得囑託地
      方法院民事執行處為之。檢察官之囑託執行，免徵執行費
      。
    (8)綜上(5)至(7)所述，刑事訴訟法對於裁判上之執行，都是裁
      判確定後，另依據執行之程序，並以已合法送達為前提，
      給予當事人救濟之機會：並對於財產罰另設規定，檢察官
      亦無以一紙指揮書同時執行死刑、有期徒刑、罰金等多項
      不同的程序。而觀原處分機關將違規之罰鍰在裁決中記載
      外，並將裁決確定後應執行易處等行政處分一併記載於裁
      決主文，使當事人因違規被罰鍰1,800 元未繳納，卻導致
      取得能力之執照因一次裁決之通知，疏於繳納後被逕行註
      銷，並因沒有駕駛執照而被解僱，喪失工作之權利，造成
      影響謀生困難，原處分機關之便宜措施，實已經違背一般
      法律之原理原則，有礙當事人行使憲法保障上之訴訟權利
      。
六、因此原處分機關認異議人於案發時、地，有前開之違規事實
    ，並據之裁決如前，固非無見。然查，違反道路交通管理事
    件統一裁罰基準及處理細則第61條規定，係牴觸道路交通管
    理處罰條例第65條之規定，而無效。而原處分機關認為異議
    人於91年6 月16日之違規，於92年11月13日裁決的主文記載
    為：罰鍰新台幣1,800 元、並依第63條記違規點數1 點。罰
    鍰限於92年12月13日前繳納。上開駕駛執照逾期不繳送之處
    分：自92年12月14日起易處吊扣駕駛執照2 個月，並限於
    92年12月28日前繳送。92年12 月28 日未繳送駕駛執照者
    ，自92年12月29日起易處吊銷，並逕行註銷駕駛執照。駕
    駛執照吊（註）銷後，自92年12月29日起一年內不得重新考
    領駕駛執照。應自有未經授權，就缺乏事務權限之事件，作
    成外觀上具有明顯重大瑕疵之行政處分之情形。揆諸首開行
    政序法第111 條第6 款、第110 條第4 項等規定，異議人之
    原處分應屬自始、當然、確定無效，既屬無效之行政處分，
    異議人自無從循撤銷訴訟之行政爭訟途徑求予撤銷，亦無起
    訴請求撤銷之必要。既然係無效之行政處分，原處分機關依
    據道路交通管理處罰條例第21條第1 項第1 款規定，遽予裁
    處異議人罰鍰新臺幣12,000元即當然、自始、確定無效，
    本件異議為有理由，爰撤銷原處分，另諭知異議人不罰之裁
    定。
七、據上論結，應依道路交通案件處理辦法第20條前段，裁定如
    主文。
中　　華　　民　　國　　94　　年　　7 　　月　　20　　日
                  交通法庭法  官  張珈禎
右正本證明與原本無異。
如不服本裁定應於送達後5日內向本院提出抗告狀。
                          書記官  黃雅琦
中　　華　　民　　國　　94　　年　　8 　　月　　8 　　日
